臺灣臺南地方法院刑事判決　　　　　　　100年度訴字第831號
公　訴　人　臺灣臺南地方法院檢察署檢察官
被　　　告　王敏雄
上列被告因偽造文書等案件，經檢察官提起公訴（99年度偵字第
5570號、100年度撤緩偵字第112號），被告就犯罪事實為有罪之
陳述，本院合議庭裁定由受命法官獨任進行簡式審判程序，判決
如下：
    主  文
王敏雄犯共同連續行使偽造私文書罪，累犯，處有期徒刑壹年，
減為有期徒刑陸月，如易科罰金以銀元參佰元(即新臺幣玖佰元)
折算壹日。扣案之王明義、張勝輝、胡敏儀及何宋喜娣等建華銀
行存摺各壹本、張美珍及連富雄中國信託銀行存摺各壹本均沒收
。
    事實及理由
一、犯罪事實：王敏雄因欲以炒作房產致富，需使用人頭購屋並
    辦理房屋貸款，乃於報紙上刊登分類廣告，招攬人頭，並於
    民國95年1月至4月間，經由報紙分類廣告介紹，向真實姓名
    年籍均不詳綽號「大雄」之成年男子，以新臺幣（下同）5
    千元至1萬元不等價格，陸續購買聞衛民、何宋喜娣（以上2
    人係屬智能障礙，業經檢察官不另分案偵辦）、沈怡彬、李
    泰吉、張耀堂(以上3人業經檢察官另為緩起訴處分)、胡敏
    儀、張勝輝(以上2人經檢察官通緝中)、王明義、張美珍、
    連富雄（以上3人經檢察官另案偵辦）等人頭帳戶在各自開
    戶銀行或郵局之假薪資存提交易明細，並基於意圖為自己不
    法所有及行使偽造私文書之犯意聯絡及行為分擔，以聞衛民
    、何宋喜娣、胡敏儀、張勝輝、王明義、張美珍、連富雄等
    人之名義購屋，使用所購之帳戶假薪資存提交易明細，由房
    屋仲介陳又甄(另為緩起訴處分)交給永豐銀行臺南分行承辦
    人黃琨鉦(另為不起訴處分)，並以蘇家興(另為緩起訴處分)
    為對保見證人，申請辦理全額購屋貸款。另明知同業徐憲上
    、黃三雄（以上2人另為緩起訴處分）亦有意循此方式向銀
    行貸款，乃將沈怡彬、李泰吉與張耀堂等3人帳戶假薪資存
    提交易明細，轉售徐憲上、黃三維，共同向永豐銀行臺南分
    行辦理全額購屋貸款，致永豐銀行總行等銀行陷於錯誤，均
    同意王敏雄以上開人頭購屋放款案，順利核貸撥款，後因房
    市未如王敏雄所預期上漲，致王敏雄未能順利將人頭戶房屋
    脫售，無力償還貸款，放款銀行雖拍賣抵押房屋仍受有損害
    ，致成呆帳，遭行政院金融監督管理委員會查帳時發現弊端
    ，乃向本署告發而循線查獲，扣得王明義、張勝輝、胡敏儀
    及何宋喜娣等建華銀行存摺各1本、張美珍及連富雄中國信
    託銀行存摺各1本。案經臺灣臺南地方法院檢察署檢察官主
    動簽分偵查起訴。
二、本件被告王敏雄所犯係死刑、無期徒刑、最輕本刑為3年以
    上有期徒刑以外之罪，其於準備程序中就被訴事實為有罪之
    陳述，經法官告知簡式審判程序之旨，並聽取公訴人及被告
    之意見後，認宜為簡式審判程序，依刑事訴訟法第273條之1
    第1項規定，裁定進行簡式審判程序加以審理，則依據刑事
    訴訟法第273條之2、同法第159條第2項之規定，不適用傳聞
    法則有關限制證據能力之相關規定；並得依同法第310條之2
    之準用同法第454條之規定製作略式判決書（僅記載「證據
    名稱」），合先敘明。
三、前項犯罪事實，有下列事證足資證明：
  (一)被告於偵訊中及本院準備程序中之自白。
  (二)證人聞衛民、張耀堂、沈怡彬於偵查中之證述，證人蘇家興
    、黃琨鉦、陳又甄、方寶貴、徐憲上、黃三維、蔡敏惠、陳
    玫君、孫若盈於偵訊中之證述。
  (三)卷附聞衛民、何宋喜娣、胡敏儀、張勝輝等4人申請貸款所
    附之郵局帳戶假薪資提存交易明細各1份，沈怡彬、張耀堂
    等2人申請貸款所附之郵局帳戶假薪資提存交易明細及李泰
    吉申請貸款所附之玉山銀行帳戶假薪資提存交易明細各1份
    。
  (四)卷附王明義、連富雄、張美珍所簽立之借據及存摺各1份。
四、被告王敏雄行為後，刑法施行法業於民國94年2月2日修正公
    布，而依同法第10條之1規定，94年1月7日立法院三讀通過
    修正之刑法（業經總統於同年2月2日，以華總一義字第0940
    0014901號令公布），自95年7月1日施行，是按行為後法律
    有變更者，適用行為時之法律，但行為後之法律有利於行為
    人者，適用最有利於行為人之法律，現行刑法第2條第1項定
    有明文，此規定乃與刑法第1條罪刑法定主義契合，而貫徹
    法律禁止溯及既往原則，係規範行為後法律變更所生新舊法
    律比較適用之準據法，是刑法第2條本身雖經修正，但刑法
    第2條既屬適用法律之準據法，本身尚無比較新舊法之問題
    ，應一律適用裁判時之現行刑法第2條規定以決定適用之刑
    罰法律。又本次刑法修正之比較新舊法，應就罪刑有關之共
    犯、未遂犯、想像競合犯、牽連犯、連續犯、結合犯，以及
    累犯加重、自首減輕暨其他法定加減原因（如身分加減）與
    加減例等一切情形，綜其全部罪刑之結果而為比較（最高法
    院95 年5月23日著有95年度第8次刑庭會議決議可資參照。
    ）合先敘明。經查：
  (一)被告行為後，刑法第33條第5款關於「罰金：1元以上」規定
    ，修正公布為「罰金：新臺幣1,000元以上，以百元計算之
    」，故法定本刑中列有罰金刑者，其法定最低度罰金刑因之
    提高，涉及科刑規範之變更，自有新舊法比較之必要。比較
    結果，以舊法有利於行為人，應適用修正前規定定其罰金部
    分之法定刑。
  (二)被告行為後，關於刑法第28條共同正犯規定之修正，修正後
    刑法第28條關於成立共同正犯之標準，將原來共同正犯之共
    同「實施」犯罪，改為共同「實行」犯罪，排除完全未參與
    犯罪相關行為實行之「陰謀共同正犯」及「預備共同正犯」
    ，修正後之共同正犯之可罰性要件之範圍雖已限縮，但無礙
    於共謀正犯之成立，適用修正前之法律，對於被告並無不利
    。
  (三)被告行為後，刑法第41條第1項前段就易科罰金之規定，亦
    經修正公布，雖該修正屬科刑規範事項之變更，惟因該規定
    係屬刑事實體法，自有新法第2條第1項從舊從輕原則之適用
    ，亦據司法院院字第1854號解釋及最高法院95年5月23日第8
    次刑事庭會議決議揭櫫明確。而修正前刑法第41條第1項前
    段規定易科罰金，得以1元以上3元以下折算壹日，又依被告
    行為時之易科罰金折算標準，修正前罰金罰鍰提高標準條例
    第2條前段（現已廢止）規定，就其原定數額提高為100倍折
    算1日，則本件行為時之易科罰金折算標準，至多以銀元300
    元折算1日，經折算為新臺幣後，應以新臺幣900元折算為1
    日。惟修正後刑法第41條第1項前段則規定易科罰金，得以
    新臺幣1,000元、2,000元、3,000元折算1日，經比較結果，
    自應適用較有利於被告即舊法關於易科罰金之折算標準。
  (四)被告行為後，刑法第56條連續犯及同法第55條牽連犯之規定
    ，業於94年1月7日修正公佈刪除，並於95年7月1日施行，則
    被告之犯行，因行為後新法業已刪除牽連犯之規定，此刪除
    雖非犯罪構成要件之變更，但被告之犯行已從裁判上一罪，
    變成數罪，顯已影響行為人刑罰之法律效果，自屬法律有變
    更，依新法第2條第1項規定，比較新、舊法之結果，仍應適
    用較有利被告之行為時即依舊法論以牽連犯。
  (五)修正前刑法第47條規定：「受有期徒刑之執行完畢，或受無
    期徒刑或有期徒刑一部之執行而赦免後，5年以內再犯有期
    徒刑以上之罪者，為累犯，加重本刑至2分之1。」，僅須再
    犯有期徒刑以上之罪，即成立累犯；修正後刑法第47條第1
    項規定：「受徒刑之執行完畢，或一部之執行而赦免後，5
    年以內故意再犯有期徒刑以上之罪者，為累犯，加重本刑至
    2分之1」，係以「故意」再犯有期徒刑以上之罪者，始成立
    累犯。修正前後有關累犯之規定固有不同，然因被告係於受
    有期徒刑之執行完畢，5年內故意再犯有期徒刑以上之罪，
    不論依修正前刑法第47條，或修正後刑法第47條第1項規定
    ，均構成累犯，對被告而言修正後之刑法第47條第1項並無
    較為有利之情形，自應依修正前刑法第47條，論以累犯，並
    加重其刑。
  (六)綜上比較結果，本件自以適用被告行為時修正前刑法總則之
    相關規定，對被告為有利。
五、核被告所為，係犯刑法第216條、第210條之行使偽造私文書
    罪及同法第339條第1項詐欺取財罪。被告就上開行使偽造私
    文書及詐欺取財罪，與聞衛民、何宋喜娣、胡敏儀、張勝輝
    、王明義、張美珍、連富雄、黃琨鉦、陳又甄、蘇家興、徐
    憲上、黃三維、沈怡彬、李泰吉與張耀堂間，有犯意聯絡及
    行為分擔，均為共同正犯。又被告先後多次行使偽造私文書
    及詐欺取財犯行，均時間緊接，方法相同，均各觸犯構成要
    件相同之罪名，顯皆係基於概括犯意反覆為之，均為連續犯
    ，依修正前刑法第56條之規定，各以一罪論，並加重其刑；
    被告所犯上開連續行使偽造私文書及連續詐欺取財罪間，有
    方法結果之牽連關係，應依修正前刑法第55條規定之牽連犯
    ，從一重論以連續行使偽造私文書罪處斷。另被告前於90年
    間，因過失傷害案件，經本院判處有期徒刑3月確定，嗣於
    91年5月27日徒刑執行完畢，有臺灣高等法院被告全國前案
    紀錄表1份在卷可憑，其於5年內再犯本件有期徒刑以上之罪
    者，為累犯，依法加重其刑。爰審酌被告於調查站筆錄中供
    承，曾於82年間在銀行擔任行員至89年間離職，自是對於銀
    行辦理貸款之相關流程甚為熟稔，竟利慾薰心，利用購自不
    詳年籍之人的帳戶薪資存提紀錄，以人頭名義向銀行辦理貸
    款，其利用不實之帳戶資料，嚴重損害金融機構帳戶之正確
    性，另對於債權銀行關於風險控管亦產生不正確，惟被告犯
    後坦承犯行，其犯後態度良好等態度等一切情狀，量處如主
    文所示之刑。本件被告犯罪時間在中華民國96年罪犯減刑條
    例所定減刑基準日即96年4月24日之前，且無該條例第3條規
    定不得減刑之情形，爰依該條例第2條第1項第3款規定，減
    其宣告刑2分之1，併依修正前刑法第41條及修正前罰金罰鍰
    提高標準條例第2條之規定，定其易科罰金之折算標準。扣
    案王明義、張勝輝、胡敏儀及何宋喜娣等建華銀行存摺各1
    本、張美珍及連富雄中國信託銀行存摺各1本，均為被告所
    有，且係用以行使之偽造私文書以及向銀行詐欺取財之犯罪
    工具，依刑法第38條第3項、第1項第2款規定，宣告沒收。
    未扣案之聞衛民、沈怡彬、李泰吉、張耀堂名義之為造金融
    機構帳戶資料，依據被告於偵訊中所述，業已因搬家而遺失
    (見97年度他字第422號卷第71頁)，已無從為沒收之宣告，
    併此敘明。
六、據上論斷，應依刑事訴訟法第273條之1第1項、第299條第1
    項前段，刑法第2條第1項但書、第216條、第210條、第339
    條第1項，修正前刑法第28條、第55條、第56條、第47條第
    1項、第41條第1項前段，廢止前罰金罰鍰提高標準條例第2
    條，中華民國96年罪犯減刑條例第2條第1項第3款、第7條，
    判決如主文。
本案經檢察官孫昱琦到庭執行職務。
中    華    民    國   100    年    8     月    30    日
                  刑事第一庭    法  官  鄭銘仁
以上正本證明與原本無異。
如不服本判決應於收受本判後10日內向本院提出上訴書狀，並應
敘述具體理由。其未敘述上訴理由者，應於上訴期間屆滿後20日
內向本院補提理由書狀（均須按他造當事人之人數附繕本）「切
勿逕送上級法院」。
                                書記官  郭勝華
中    華    民    國   100    年    9     月    2     日
附記：
中華民國刑法第210條
偽造、變造私文書，足以生損害於公眾或他人者，處 5 年以下
有期徒刑。
中華民國刑法第216條
行使第 210 條至第 215 條之文書者，依偽造、變造文書或登載
不實事項或使登載不實事項之規定處斷。
中華民國刑法第339條第1項
意圖為自己或第三人不法之所有，以詐術使人將本人或第三人之
物交付者，處 5 年以下有期徒刑、拘役或科或併科 1 千元以下
罰金。